臺灣高雄地方法院刑事判決　　　　　　　93年度訴字第3079號
公　訴　人　臺灣高雄地方法院檢察署檢察官
被　　　告　戊○○　男　27歲.
選任辯護人　蔡進清律師
上列被告因強盜案件，經檢察官提起公訴（93年度偵字第22269
號），本院判決如下：
    主  文
戊○○連續意圖為自己不法之所有，攜帶兇器，以脅迫致使不能
抗拒，而取他人之物，處有期徒刑玖年。扣案之水果刀貳把、手
套壹雙、口罩壹個、安全帽壹頂（印有YAMAHA字樣），均沒收。
    事  實
一、戊○○基於意圖為自己不法所有之概括犯意，連續自民國93
    年10月11日凌晨2 時45分許起至同年11月1 日凌晨1 時55分
    許止，於附表所示之時間、地點，攜帶客觀上可對人之生命
    、身體產生危險，足供兇器使用之水果刀2 把，進入如附表
    編號1 至編號6 所示之「統一超商」內，以附表編號1 至編
    號6 所示之脅迫方式，至如附表編號1 至編號6 所示之超商
    店員不能抗拒，使附表編號2 至編號5 所示之超商店員自行
    交付財物予戊○○，或任由戊○○強行取走店內財物，另如
    附表編號1 所示犯行，因超商店員乙○○逃離現場而未得手
    ，如附表編號6 所示犯行，因乙○○持棍棒抵抗而未得手。
    嗣於93年11月2 日19時45分許，戊○○騎乘未懸掛車牌之機
    車，行經高雄市○○區○○路346 號前，警員李清風見戊○○所騎乘之機車外觀，及戊○○臉上長有青春痘之外貌、身
    材等特徵，均與超商店員所描述相符，乃加以攔檢盤查後查
    獲，並扣得戊○○所有供犯罪使用之水果刀2 把、手套1 雙
    、口罩1 個、安全帽1 頂。
二、案經高雄市政府警察局楠梓分局報請臺灣高雄地方法院檢察
    署檢察官偵查起訴。
    理  由
壹、證據能力方面：
一、按被告以外之人於偵查中向檢察官所為陳述，除顯有不可信
    之情況者外，得為證據，刑事訴訟法第159 條之1 第2 項定
    有明文。偵查中對被告以外之人所為之偵查筆錄，性質上係
    屬傳聞證據。惟現階段刑事訴訟法規定檢察官代表國家偵查
    犯罪、實施公訴，依法其有訊問被告之權，證人且須具結，
    而實務運作時，檢察官偵查中向被告以外之人所取得之陳述
    ，原則上均能遵守法律規定，不致違法取供，其可信度極高
    ，職是，被告以外之人前於偵查中已具結而為證述，除反對
    該項供述得具有證據能力之一方，已釋明「顯有不可信之情
    況」之理由外，不宜以該證人未能於審判中接受他造之反對
    詰問為由，即遽指該證人於偵查中之陳述不具證據能力。查
    本件證人甲○○、己○○、丁○○均於檢察官偵查中為陳述
    ，並無證據顯示檢察官在偵查時有不法取供之情形，亦查無
    證據顯示上開證述有顯不可信之情況，依上開說明，證人甲○○、己○○、丁○○於偵查中之證言自均具有證據能力，
    合先敘明。
二、按被告以外之人（包括證人、鑑定人、告訴人、被害人及共
    同被告等）於審判外之陳述雖不符刑事訴訟法第159 條之1
    至之4 等四條之規定，而經當事人於審判程序同意作為證據
    ，法院審酌該言詞陳述或書面陳述作成時之情況，認為適當
    者，亦得為證據。立法意旨在於傳聞證據未經當事人之反對
    詰問予以核實，原則上先予排除。惟若當事人已放棄反對詰
    問權，於審判程序中表明同意該等傳聞證據可作為證據，基
    於尊重當事人對傳聞證據之處分權，及證據資料愈豐富，愈
    有助於真實發見之理念，且強化言詞辯論主義，使訴訟程序
    得以順暢進行，上開傳聞證據亦均具有證據能力。查證人甲○○、己○○、丁○○均曾於警詢中為陳述，其性質雖屬傳
    聞證據，惟其未再於法院審理中為陳述，且查無符合同法第
    159 條之1 至之4 等前四條之情形，其等所為之上開警詢筆
    錄內容，業經被告、檢察官及辯護人於審判程序同意作為證
    據，本院審酌上開筆錄作成時，並無不當取供之情形，且距
    離案發時間較近，記憶較為清晰，認為以之作為本案之證據
    亦屬適當，是其於警詢中之證言自具有證據能力。
三、再按法院或檢察官得囑託醫院、學校或其他相當之機關、團
    體為鑑定，或審查他人之鑑定，並準用第203 條至第206 條
    之1 之規定；鑑定之經過及其結果，應命鑑定人以言詞或書
    面報告，刑事訴訟法第208 條第1 項前段、第206 條第1 項
    分別定有明文。是經法院、檢察官囑託相當之機關為鑑定後
    ，經鑑定人以書面報告其鑑定之結果者，即屬刑事訴訟法第
    159 條第1 項所謂之「法律有規定者」，不受該條項規定「
    不得作為證據」之限制；且刑事訴訟法第20 8條第1 項前段
    對於法院或檢察官囑託相當之機關為鑑定之情形，僅規定：
    「準用第203 條至第206 條之1 之規定」，至於刑事訴訟法
    第202 條有關「鑑定人應於鑑定前具結」之規定，則不在準
    用之列。故於法院或檢察官囑託相當之機關為鑑定，而該受
    囑託機關以書面報告鑑定結果之情形，既非屬依法應具結者
    。是同法第158 條之3 有關「證人、鑑定人依法應具結而未
    具結者，其證言或鑑定意見，不得作為證據」之規定，於此
    時即無適用之餘地。是以，本院囑託高雄市立凱旋醫院對被
    告之精神鑑定進行鑑定，該院所為之94年3 月24日高市凱醫
    成字第0930006804號精神鑑定書，自得作為證據，核先敘明
    。
貳、實體方面：
一、訊據被告戊○○就附表編號1 、編號3 至編號6 所示之犯行
    ，坦承不諱，惟矢口否認有何附表編號2 所示之強盜犯行，
    辯稱：伊並未於93年10月11日凌晨2 時50分許至高雄市○○
    區○○路596 號「統一超商」強盜財物云云。經查：
  (一)附表編號1 、編號3 至編號6部分犯行：
    上揭犯罪事實，業據被告於本院審理時坦承不諱（見本院卷
    第137 頁）；核與證人即超商店員甲○○、己○○、丁○○
    於警詢及檢察官偵訊時證述之情節，及證人即超商店員乙○○於本院審理證述之情節，相互符合，並有被告所有供犯罪
    所用之水果刀2 把、手套1 雙、口罩1 個、安全帽1 頂扣案
    可佐，足見被告之自白與事實相符，自得為認定被告犯罪之
    依據。是以，被告此部分犯行，已堪認定。
  (二)附表編號2 部分犯行：
    (1)證人即超商店員庚○○於本院審理時證述：伊係高雄市○○區○○路153 號「統一超商」店員，於93年10月11日凌
      晨2 時許，高雄市○○區○○街596 號「統一超商」店員
      乙○○有打電話通知伊，說有位歹徒騎乘紅色摩托車，穿
      黑色大衣，戴口罩，帶兩把水果刀，要搶劫超商，叫伊要
      注意，伊與乙○○通話約1 分鐘，掛上電話後，歹徒就已
      經到店門口，進來店裡後，歹徒先在賣場逛了一圈，之後
      到冰箱拿了一瓶麥香紅茶，拿到櫃台要結帳，之後亮出兩
      把短刀，說要搶劫，要伊將錢拿出來，伊告以半夜只剩銅
      板，歹徒乃回稱將銅板全部拿出來，歹徒持刀指著伊脖子
      ，慢慢接近伊，距離大約一、二十公分，因伊當時很害怕
      不敢反抗，乃將1,800 元硬幣交給歹徒，因當日搶匪有載
      安全帽、口罩，所以認不太出來，而扣案之衣服、口罩及
      安全帽係搶匪當天所穿載的等語（見本院卷第136 頁至第
      137 頁）；核與高雄市○○區○○路153 號「統一超商」
      店員乙○○於本院審理證述：93年11月1 日凌晨，伊在超
      商店外拖地，歹徒進入門市，伊跟進去看被告要買什麼東
      西，歹徒先到冰箱附近看整個店裡有無其他人，之後歹徒
      就亮出兩把刀子接近伊，著手強盜財物，伊乃迅速逃離超
      商，被告亦跟著出來，騎機車往另外一家門市的方向過去
      ，伊先打電話報警，再打電話提醒另外一家「統一超商」
      同事庚○○注意，扣案之衣服、口罩及安全帽與搶匪當天
      所穿載相同等語（見本院卷第138 頁至第140 頁），相互
      符合。又證人乙○○、庚○○與被告並無宿怨，衡情，應
      無甘冒偽證之風險，誣指被告犯罪之理，是乙○○、庚○○上開證述，應與事實相符，堪以採信。
    (2)自高雄市○○區○○路153 號「統一超商」至同區○○路
      596 號「統一超商」，加計等停紅綠燈之時間，騎機車約
      5 分鐘乙節，業據證人乙○○證述明確（見本院卷第139
      頁），又被告自承於93年10月11日2 時45分許至高雄市○○區○○路153 號「統一超商」強盜財物未遂；而被告前
      往上開「統一超商」強盜未遂，騎乘機車離去後，證人乙○○先打電話報警，再打電話通知證人庚○○，掛上電話
      後，歹徒旋出現在高雄市○○區○○路596 號「統一超商
      」，並於該處強盜財物，且上開2 次搶案歹徒所持之2 把
      手果刀、穿戴之衣服、口罩及安全帽均與扣案之手果刀、
      外套、口罩及安全帽相同，則前開2 案件於發生時間上、
      歹徒所持之水果刀及外觀裝扮上，證人乙○○、庚○○證
      述均相符合，證人乙○○、庚○○應無誤認被告之可能。
    (3)此外，復有扣案之水果刀2 把、手套1 雙、口罩1 個、安
      全帽1 頂扣案可佐。是以，被告附表編號2 所示之犯行，
      亦堪認定。
  (三)綜上所述，本案被告犯罪事證明確，被告所辯均係卸責之詞
    ，委無足採。其犯行應堪認，應依法論科。
二、辯護意旨另以：被告於本件犯罪行為時，係處於心神喪失或
    精神耗弱之狀態；且被告於偵查機關未發覺犯罪前，主動供
    出犯罪，應符合自首之要件云云。經查：
  (1)本院囑託高雄市立凱旋醫院對被告之精神鑑定進行鑑定，鑑
    定結果認：被告對於整個涉案過程，並非無法認知其所為係
    不當行為，被告雖有失眠、令其困擾之聽幻覺及情緒不佳等
    精神問題，令被告感到不適，惟其顯現之症狀並未達到無法
    認知其行為不當之程度，亦無法直接導致本案，是被告行為
    時之精神狀態，並未達於心神喪失或精神耗弱之程度，有該
    院94年3 月24日高市凱醫成字第0930006804號函附之精神鑑
    定書在卷可稽（見本院卷第83頁至第88頁）。是以，辯護意
    旨稱，被告於本件犯罪行為時，係處於心神喪失或精神耗弱
    之狀態乙節，委無足採。
  (2)按刑法第62條所謂發覺，並非以有偵查犯罪權限之機關或人
    員確知其人犯罪無誤為必要，而於對其發生嫌疑時，即得謂
    為已發覺，最高法院72年臺上字第541 號判例可資參照。查
    證人即本件查獲之警員李清風於本院審理時證述：超商店員
    報案時說歹徒騎乘未懸掛車牌之紅色三葉牌摩托車，歹徒臉
    上長有青春痘，並描述歹徒之身材、特徵，經伊詢問過機車
    行老闆，並從超商監視器錄影帶看出應該是三陽機車，且機
    車行老闆告以監視器錄到之機車有碰撞痕跡等情，嗣伊在高
    雄市○○區○○路346 號前看到1 台與前開特徵很類似之未
    掛牌機車，且該機車騎士之身材及臉上長青春痘等特徵與超
    商店員報案之描述相似，伊認為該騎士係超商搶案之歹徒，
    乃加以攔檢查獲被告等語（見本院卷第142 頁），準此，證
    人李清風既已依被告所騎乘之機車、被告之身材及臉上長青
    春痘等特徵，有確切之合理證據，認被告涉有本案強盜罪之
    犯罪嫌疑，並而攔檢查獲被告，足認被告之上揭犯行業經有
    偵查犯罪權限之警員發覺，依前開判例意旨，本件不符合自
    首之要件，自無從援引刑法第62條規定減輕其刑之餘地。是
    以，辯護意旨稱被告於偵查機關未發覺犯罪前，主動供出犯
    罪，應符合自首之要件乙節，亦屬無據。
三、末按認定被害人是否已達「至使不能抗拒」之程度，應以被
    告行為時之強弱程度綜合當時之具體事實，按多數人之客觀
    常態情狀決之，亦即視該手段施用於相類似之情狀下，是否
    足使一般人處於不能抗拒之制壓程度而定之，不以被害人之
    主觀意思為準（最高法院87年度臺上字第3705號判決參照）
    ，查本件被告手持刀鋒銳利，客觀上足供兇器使用之水果刀
    2 把指向超商店員、走向超商店員，超商店員處於上開情況
    下，依客觀情形判斷，已處於不能抗拒之制壓程度，殆無疑
    義。而所謂強暴，係直接或間接對於人之身體施以暴力，壓
    制被害人之抗拒，或使被害人處於不能抗拒之狀態，所為脅
    迫，係以威嚇加之於被害人，使其精神上產生恐佈之心理，
    達於不能抗拒之程度；又強盜罪所施用之強暴、脅迫手段，
    祇須足以壓抑被害人之抗拒，使其喪失意思自由為已足，縱
    令被害人並無抗拒行為，仍於強盜罪之成立不生影響，最高
    法院30年度上字第3023號判例可資參照。從而，本件被告於
    附表所示之時間、地點，攜帶客觀上足以對人體構成傷害之
    兇器，指向超商店員，雖非直接或間接對超商店員施以暴力
    ，係以威嚇加之於超商店員，使超商店員精神上產生恐佈之
    心理，應屬脅迫行為無訛。是核被告附表編號2 、3 所為，
    係犯刑法第330 條第1 項、第321 條第1 項第3 款之意圖為
    自己不法之所有，攜帶兇器，以脅迫至使不能抗拒，而使他
    人交付財物罪；被告附表編號4 、5 所為，係犯刑法第330
    條第1 項、第321 條第1 項第3 款之意圖為自己不法之所有
    ，攜帶兇器，以脅迫至使不能抗拒，而取他人財物罪；附表
    編號1 、編號6 所為，係犯刑法第330 條第2 項、第321 條
    第1 項第3 款之意圖為自己不法之所有，攜帶兇器，以脅迫
    至使不能抗拒，而取他人之物或使其交付未遂罪。被告如附
    表編號5 所示之犯行，係以一強盜之行為，同時侵害被害人
    己○○及丁○○，為同種想像競合犯，應從一重之加重強盜
    既逐罪處斷。被告先後多次強盜犯行，時間緊接，觸犯構成
    要件相同之罪，顯係基於概括犯意為之，為連續犯，爰依刑
    法第56條之規定，以一罪論以情節較重之附表編號5 所示之
    意圖為自己不法之所有，攜帶兇器，以脅迫致使不能抗拒，
    而取他人之物罪（此部分因被告對己○○及丁○○二人為脅
    迫行為，且出手強取財物，犯罪所得最多，故犯罪情節最重
    ），並加重其刑。又公訴意旨雖僅就附表編號3 至編號5 之
    犯行提起公訴，然附表編號1 、編號2 、編號6 所示之犯行
    與前揭經起訴並由本院論罪科刑之部分有連續犯之裁判上一
    罪關係，已如前述，依審判不可分原則，亦應為起訴效力所
    及，本院自得併予審理，附此敘明。爰審酌被告不知憑一己
    之力謀生，先後多次持手果刀強盜超商財物，嚴重危害他人
    人身安全及社會治安，造成社會人心之不安，亦對超商店員
    之精神造成嚴重之侵害，犯罪情節非輕，惟念及被告未曾受
    有期徒刑以上刑之宣告，有臺灣高等法院被告全國前案紀錄
    表在卷可稽，素行尚稱良好，及於本院審理時坦承大部分犯
    行，顯見其尚有悔改之意等一切情狀，量處如主文所示之刑
    。又扣案之水果刀2 把、手套1 雙、口罩1 個、安全帽1 頂
    （印有YAMAHA字樣），係被告所有供犯罪所用之物，業據被
    告供承在卷，爰依刑法第38條第1 項第2 款規定，宣告沒收
    之。至於扣案之外套1 件，被告供承係因天氣冷所穿著，扣
    案未印有字樣之安全帽1 頂，被告供承係平日置於機車上，
    並未以之犯案，茲因無證據證明該物與被告所犯本案犯行有
    何直接關聯，爰均不為沒收之諭知，併此敘明。
據上論斷，應依刑事訴訟法第299 條第1 項前段，刑法第56條、
第330 條第1 項、第38條第1 項第2 款，判決如主文。
本案經檢察官丙○○到庭執行職務。
中　　華　　民　　國　　94　　年　　6 　　月　　16　　日
                  刑事第十六庭  審判長法  官 施柏宏
                                      法  官 陳億芳
                                      法  官 洪能超
以上正本證明與原本無異。
如不服本判決，應於判決送達後10日內，向本院提出上訴狀。
中　　華　　民　　國　　94　　年　　6 　　月　　16　　日
                                      書記官 曾小玲
附錄本案論罪科刑適用之法條：
中華民國刑法第330條
犯強盜罪而有第 321 條第 1 項各款情形之一者，處 7 年以上有
期徒刑。
前項之未遂犯罰之。
附表：
┌──┬────────┬─────┬────────────┬─────┐
│編號│犯罪時間  　　　│犯罪地點　│行為態樣　　　　　　　　│損失金額　│
│　　│　　　　　　　　│　        │　　　　　　　　　　　　│（新臺幣）│
├──┼────────┼─────┼────────────┼─────┤
│ 1  │93年10月11日2 時│高雄市楠梓│戊○○手持水果刀2 把指向│無        │
│　　│45分許          │區○○路15│乙○○，並持刀走向乙○○│　　　　　│
│　　│　　　　　　　　│3 號「統一│，著手強取店內之財物，至│　　　　　│
│　　│　　　　　　　　│超商」    │乙○○於客觀上不能抗拒，│　　　　　│
│　　│　　　　　　　　│　        │並因懼怕逃離超商，戊○○│　　　　　│
│    │                │          │亦立即逃離現場，而未得手│          │
├──┼────────┼─────┼────────────┼─────┤
│2   │93年10月11日2 時│高雄市楠楠│戊○○左手持水果刀2 把指│1,800元   │
│　　│50分許          │區○○路59│向庚○○，並走向庚○○，│　　　　　│
│　　│　　　　　　　　│6 號「統一│喝令庚○○交付金錢，至使│　　　　　│
│　　│　　　　　　　　│超商」    │庚○○不能抗拒，乃依黃建│　　　　　│
│　　│　　　　　　　　│　        │緯之指示將收銀機內之現金│　　　　　│
│    │                │　　　　　│1,800元交付戊○○       │          │
├──┼────────┼─────┼────────────┼─────┤
│3   │93年10月11日4 時│高雄市楠梓│戊○○左手持水果刀2 把指│現金1,000 │
│　　│29分許          │區○○路58│向甲○○，喝令甲○○進入│元        │
│　　│　　　　　　　　│號「統一超│櫃臺內打開收銀機，至使冷│          │
│　　│　　　　　　　　│商」      │智偉不能抗拒，依戊○○之│　　　　　│
│　　│　　　　　　　　│　        │指示打開收銀機後，取出收│　　　　　│
│　　│　　　　　　　　│　　　　　│銀機內現金1,000 元交付黃│　　　　　│
│    │                │　　　　　│建緯                    │　　　　　│
├──┼────────┼─────┼────────────┼─────┤
│4   │93年10月24日1 時│高雄市楠梓│戊○○以左手持水果刀2 把│現金300 元│
│　　│30分許          │區○○路58│指向甲○○，喝令甲○○進│、行動電話│
│　　│　　　　　　　　│號「統一超│入櫃臺內打開收銀機，至使│門號卡12張│
│　　│　　　　　　　　│商」      │甲○○不能抗拒，依戊○○│　　　　　│
│　　│　　　　　　　　│　        │之指示打開收銀機後，黃建│　　　　　│
│　　│　　　　　　　　│　　　　　│緯乃取走收銀機內之現金30│　　　　　│
│　　│　　　　　　　　│　　　　　│0 元及櫃臺內之行動電話門│　　　　　│
│    │                │          │號卡12張                │          │
│    │                │          │　                      │          │
├──┼────────┼─────┼────────────┼─────┤
│5   │93年10月28日15時│同上  　　│戊○○雙手持水果刀2 把指│1 萬9 千元│
│　　│21分許          │      　　│向己○○、丁○○，喝令劉│　　　　  │
│　　│　              │　　　　　│秀君進入櫃臺內打開收銀機│　　　　　│
│　　│　              │　　　　　│，至使己○○及在櫃臺內之│　　　　　│
│　　│　              │　　　　　│丁○○均不能抗拒，由劉秀│　　　　　│
│　　│　              │　　　　　│君依戊○○之指示打開收銀│　　　　　│
│　　│　              │　　　　　│機，戊○○再強取收銀機內│　　　　　│
│　　│　              │　　　　　│現金1 萬9 千元。        │　　　　　│
├──┼────────┼─────┼────────────┼─────┤
│6   │93年11月1 時55分│高雄市楠梓│戊○○以手持水果刀2 把，│無        │
│　　│許              │區○○路15│走入櫃檯接近收銀機，持刀│　　　　  │
│　　│　              │3 號「統一│指向乙○○，著手強取店內│　　　　　│
│　　│　              │超商」　  │財物，至乙○○於客觀上不│　　　　　│
│　　│　              │　        │能抗拒，嗣乙○○持棍子反│　　　　　│
│    │                │          │抗，戊○○乃逃離現場，而│          │
│    │                │          │未得手                  │          │
└──┴────────┴─────┴────────────┴─────┘
